【裁判字號】    95,簡,225
【裁判日期】    950607
【裁判案由】    菸酒管理法
【裁判全文】
臺北高等行政法院判決
                                     95年度簡字第00225號
                              .
原      告  國宏企業股份有限公司
代  表  人  甲○○（董事長）
被      告  臺北市政府
代  表  人  乙○○（市長）
訴訟代理人  丁○○
            丙○○
上列當事人間因菸酒管理法事件，原告不服財政部中華民國94年
6月23日台財訴字第09400230000號訴願決定，提起行政訴訟。本
院判決如下：
    主  文
原告之訴駁回。
訴訟費用由原告負擔。
    事  實
甲、事實概要：
    原告經被告所屬警察局中正第一分局博愛路派出所於民國（
    下同）94年1月6日查獲其在坐落台北市○○區○○街1段243
    號國軍福利站北西站商品陳列架上，陳列販賣之金門高粱酒
    ，疑似仿冒品，經取樣分別送請臺灣菸酒股份有限公司酒研
    究所及產製商金門酒廠實業股份有限公司鑑定結果，均確認
    屬仿冒品，該酒核屬私酒，被告依菸酒管理法第47條及58
    條規定，以94年4月18日府財二字第09403261000號處分書（
    下稱原處分）對原告處予新臺幣（下同）5萬元罰鍰，並沒
    入仿冒之金門高粱酒96瓶。原告不服，提起訴願，遭決定駁
    回，遂提起行政訴訟。
乙、兩造聲明：
  一、原告聲明：訴願決定及原處分均撤銷。
  二、被告聲明：駁回原告之訴。
丙、兩造主張：
原告主張：
一、依司法院釋字第275號解釋意旨，可知人民因違反法律上義
    務而應受行政罰，原則上應以行為人具有可歸責之故意、過
    失為責任條件，此亦為奧國行政法「無責任即無行政罰」之
    立法原則所揭櫫。按故意者，乃指行為人對於構成要件事實
    具有認識與意欲之謂，即行為人對於構成要件該當結果之發
    生，確有預見，並決意以其行為促使預見結果之發生，此種
    明知故犯之心態方屬故意行為。另過失行為係指行為人應注
    意能注意而不注意之謂，即行為人依客觀情狀及其個人情況
    負有注意義務，且有注意能力，但卻疏於注意方屬過失行為
    。故若行為人無認識或意欲，亦未違反任何應注意之義務，
    即無故意、過失可言，應無行政罰之適用。
二、查被告所屬警察局第一分局博愛路派出所於94年1月6日會同
    金門酒廠實業股份有限公司，在台北市○○區○○街1段243
    號國軍福利社北西站所查扣之96瓶金門高梁酒，係原告於93
    年12月間向位於台北縣新店市○○路233號4樓之馨兒房國際
    有限公司（已更名為馨禾國際有限公司）所購買，此有該公
    司之統一發票可稽，於購買時產品之包裝、外觀用肉眼判斷
    皆與金門酒廠所出產之產品百分之百完全一致。依菸酒管理
    法第47條法條文義，販售者應對於所販賣之物品有「私酒」
    之認識與意欲，即販售者對於所販售者係為私酒確有預見並
    決意予以販售，方屬故意之販賣行為，本案原告擁有合法來
    源之證明，且公司營運已數十年，實無故意販賣之證據。另
    若欲論以過失行為，原告已自酒品外觀、包裝皆已進行相當
    之驗證，則對於酒品本身實無法苛責其盡鑑定之義務，鑑定
    之義務實應由國家有關機關進行把關方屬合理。另原告向該
    公司接洽人丁啟聖購買酒品時，其曾告知該公司係合法販售
    酒類且依法開立統一發票，原告未曾要求其提供過多進項發
    票，此點祈請鈞院傳訊丁啟聖即可明之，本案若欲裁罰實應
    對最初之販賣者馨兒房國際有限公司而非原告，蓋本案原告
    實無任何故意、過失行為可言，則依前揭所示「無責任即無
    行政罰」之行政法原則，原處分顯有違誤。又國內對於酒類
    管理尚無如國外須檢附酒類品質成份分析表供販售者以為有
    利憑據，故就酒類成份販售者實無從判斷真偽，若因此即認
    定違法，則對下游之販售者動輒得咎時時處於觸法之風險，
    顯不合理。
三、按菸酒管理法第47條規定係處罰自然人並未處罰法人，此觀
    同條例第50條係處罰法人，即設有特別規定，故被告依菸酒
    管理法第47條規定處罰原告，顯有適用法律錯誤之虞。
四、本案被告委請金門酒廠及臺灣菸酒公司鑑定系爭酒品，是否
    客觀公平容有疑問，茲因上開公司同屬民營酒廠，於商品上
    互有商業利益往來，且所出產之產品幾近龔斷市場，故本案
    應再送由公正中立之學術單位或適當之機構檢驗方屬適法。
被告主張：
一、有關被告應委請公正中立之學術單位或適當之機構檢驗系爭
    酒品鑑定真偽方屬適法乙節。依菸酒管理法第41條規定：「
    主管機關對於涉嫌之私菸、私酒、劣菸或劣酒，得予以封存
    或扣押，並抽樣查核檢驗。．．．前項檢驗，主管機關得委
    託衛生主管機關或其他有關機關（構）為之。」再依財政部
    國庫署91年3月13日台庫五字第0910302603號函釋規定，有
    關菸酒管理法第41條第2項就私、劣菸酒之檢驗，得委託衛
    生主管機關或其他有關機構（含臺灣省菸酒公賣局及金門酒
    廠）為之，被告依前揭規定抽樣送請臺灣菸酒股份有限公司
    酒研究所及系爭酒品產製商金門酒廠實業股份有限公司鑑定
    真偽，尚屬適法，且已兼顧原告所提「向公正中立檢驗機構
    辦理檢驗」之意見。
二、另原告訴稱，若欲裁罰實應對最初之販賣者馨兒房國際有限
    公司而非原告云云，與本案無涉。
三、至原告所稱其違反法令之行為實無任何故意或過失，應無責
    任即無行政罰之適用乙節。雖經原告提示相關進貨來源資料
    ，惟據臺北縣政府查告，依馨禾國際有限公司陳述意見書表
    示，除不對外公開陳列、販售菸酒，曾應原告要求協助向盤
    商調貨或將過多進項開立發票予以該公司填補不足之進項，
    所有菸酒進項均有附上發票或進貨單據為憑，另據經濟部公
    司基本資料查詢，馨禾國際有限公司非屬酒品販售業者，有
    關其向非酒品販售業者取得系爭私酒，有違商業交易常態，
    其應注意而未注意，難謂無過失，故仍應依法受罰。又因原
    告係初犯，被告依菸酒管理法第47條及菸酒查緝及檢舉案件
    處理作業要點第45點第2款規定，處以最低罰鍰5萬元，並沒
    入仿冒之金門高粱酒96 瓶，實已從輕處置，是以，原告所
    辯核不足採。從而，原處分揆諸相關法條規定並無違誤。
    理  由
甲、程序方面：
    本件原分案編號為本院94年度訴字第2510號，依通常訴訟程
    序審理，惟查本件訴訟標之價額在20萬元以下，依行政訴訟
    法第229條第2項、第1項第2款規定及司法院92年9月17日院
    台廳行一字第23681號令，應適用簡易程序，合先敘明。
乙、實體方面：
一、按「本法所稱私菸、私酒，指未經許可產製或輸入之菸酒。
    」「販賣、運輸、轉讓或意圖販賣而陳列私菸、私酒者，處
    新臺幣五萬元以上五十萬元以下罰鍰。．．．」及「依本法
    查獲之私菸、私酒、劣菸、劣酒與供產製私菸、私酒之原料
    、器具及酒類容器，沒收或沒入之。」菸酒管理法第6條、
    第47條及第58條定有明文。次按「依本法第四十七條第一項
    前段規定裁罰之案件，第一次查獲者，除查獲現值未達新臺
    幣五萬元者，處以新臺幣五萬元之罰鍰外，查獲現值超過新
    臺幣五萬元者，處以查獲現值加計新臺幣五萬元之罰鍰，最
    高處以新臺幣五十萬元罰鍰；第二次查獲者，處以查獲現值
    加計新臺幣二十五萬元之罰鍰，最高處以新臺幣五十萬元罰
    鍰；第三次以後查獲者，處以新臺幣五十萬元之罰鍰。」為
    菸酒查緝及檢舉案件處理作業要點第45點第2款所明定。
二、按原告經被告所屬警察局中正第一分局博愛路派出所於94年
    1月6日查獲其在坐落台北市○○區○○街1段243號國軍福利
    站北西站商品陳列架上，陳列販賣金門高粱酒58度C、0.75
    公升、共38瓶，58度C、0.6公升、共38瓶，38度C、0.6公升
    、共20瓶，總計96瓶，疑似仿冒品，經取樣分別送請臺灣菸
    酒股份有限公司酒研究所及產製商金門酒廠實業股份有限公
    司鑑定結果，均確認屬仿冒品，故該酒核屬私酒。經查上開
    違法事實，有「臺北市政府警察局中正第一分局臨檢紀錄表
    」、「臺北市政府查獲違法涉嫌菸酒案件現場處理紀錄表」
    、金門酒廠實業股份有限公司檢驗報告書及臺灣菸酒股份有
    限公司酒研究所化驗報告書在原處分卷可稽，是以原告確有
    販賣私酒之事實，洵堪認定。
三、原告雖主張略以其擁有合法來源之證明，且已營運數十年，
    實未故意販賣。又原告自酒品外觀、包裝皆已進行相當之驗
    證，亦無過失，應無行政罰之適用云云。惟查，本件雖經原
    告提示相關進貨來源資料，惟據臺北縣政府查告，依馨禾國
    際有限公司94年3月21日馨行94032101號書函表示：「一、
    本公司係以專櫃方式經營『嬰童、孕婦用品及衣服』為主，
    電機設備與建築開發為輔，從未公開陳列、販售菸酒，於公
    司改組前曾投資餐飲業，故向菸酒專賣盤商或金門地區朋友
    購入『金門高梁酒』及其他酒類自行使用，曾應國弘公司（
    即本件原告）要求協助向盤商調貨或將過多進項開立發票予
    以該公司填補不足之進項，符合稅則之要求。二、本公司除
    不對外公開陳列、販售菸酒，亦不銷售任何疑屬『仿冒品』
    ，所有菸酒進項均有附上發票或進貨單據為憑。」另據經濟
    部公司基本資料查詢結果可知馨禾國際有限公司非屬酒品販
    售業者，準此，姑不論原告有無向馨禾國際有限公司調用發
    票，縱原告確係向改組前之馨禾國際有限公司買得系爭私酒
    ，然其既有營運數十年之經驗，經由非酒品販售業者取得系
    爭私酒，亦有違正常商業交易常態，其應注意而未注意馨禾
    國際有限公司非合法販售酒類之廠商，而由其購入私酒，即
    應負查證酒品真偽之責，其未盡查明之責，自難謂無過失，
    依司法院釋字第275 號解釋意旨，自應處罰。又因原告係初
    犯，被告依菸酒管理法第47條及菸酒查緝及檢舉案件處理作
    業要點第45點第2 款規定，處以最低罰鍰5 萬元，並沒入仿
    冒之金門高粱酒96瓶，實已從輕處置，原告所訴，要不足採
    。其請求傳訊丁啟聖，核無必要。另原告主張應處罰馨禾國
    際有限公司部分，非本件審理範圍，均併此敘明。
四、原告另主張被告應委請公正中立之學術單位或適當之機構檢
    驗系爭酒品鑑定真偽方屬適法乙節。依菸酒管理法第41條規
    定「主管機關對於涉嫌之私菸、私酒、劣菸或劣酒，得予以
    封存或扣押，並抽樣查核檢驗。．．．前項檢驗，主管機關
    得委託衛生主管機關或其他有關機關（構）為之。」再依財
    政部國庫署91年3月13日台庫五字第0910302603號函釋規定
    ，有關菸酒管理法第41條第2項就私、劣菸酒之檢驗，得委
    託衛生主管機關或其他有關機構為之，非不得送請臺灣省菸
    酒公賣局（現改制為臺灣菸酒股份有限公司）及金門酒廠（
    現改制為金門酒廠實業股份有限公司）作檢驗，被告依前揭
    規定抽樣送請臺灣菸酒股份有限公司酒研究所及系爭酒品產
    製商金門酒廠實業股份有限公司鑑定真偽，自屬適法，原告
    請求再送其他機關鑑定，核無必要。原告另稱菸酒管理法第
    47條規定係處罰自然人並未處罰法人，被告依菸酒管理法第
    47條規定處罰原告，顯有適用法律錯誤之虞一節，查該條所
    規範之行為，其處罰對象，包含法人及自然人，並非原告所
    稱僅處罰自然人，而原告既為合法登記有案之法人（股份有
    限公司），自屬該法條所規範之對象。原告此部分之主張純
    屬其主觀之見解，亦無可採。
五、從而，本件被告依菸酒管理法第47條及58條規定，以原處分
    處予5萬元罰鍰，並沒入仿冒之金門高粱酒96瓶並無違誤，
    訴願決定遞予維持，亦無不合。原告徒執前詞，訴請撤銷訴
    願決定及原處分，並無理由，應予駁回。
六、兩造其餘主張陳述，核與上開結論不生影響，爰不予一一論
    述，附此敘明。
據上論結，本件原告之訴為無理由，爰依行政訴訟法第236條及
第98條第3項前段，判決如主文。
中    華    民    國    95    年     6    月    7     日
                                   第六庭法  官  黃清光
上為正本係照原本作成。
本件以訴訟事件所涉及之法律見解具有原則性者為限，始得於本
判決送達後20日內向本院提出上訴狀並表明上訴理由，如已於本
判決宣示後送達前提起上訴者，應於判決送達後20日內補具上訴
理由（均按他造人數附繕本），且經最高行政法院許可後方得上
訴。
中    華    民    國    95    年     6    月    7     日
                                         書記官  楊子鋒


司法院資訊處製作；財團法人民間司法改革基金會備份。
